【裁判字號】    97,上訴,1279
【裁判日期】    970717
【裁判案由】    偽造文書等
【裁判全文】
臺灣高等法院臺中分院刑事判決        97年度上訴字第1279號
上  訴  人  臺灣臺中地方法院檢察署檢察官
被      告  丙○○
上列上訴人因被告偽造文書等案件，不服臺灣臺中地方法院97年
度易字第297號中華民國97年4月10日第一審判決（起訴案號：臺
灣臺中地方法院檢察署96年度偵字第28739、22026號），提起上
訴，本院判決如下：
    主  文
原判決撤銷。
丙○○連續行使偽造私文書，足以生損害於他人，處有期徒刑拾
月，減為有期徒刑伍月，如易科罰金，以銀元參佰元即新臺幣玖
佰元折算壹日。
    事  實
一、丙○○明知自己資金周轉困難，且其召集互助會之會員人數
    仍有不足，竟基於意圖為自己不法所有之概括犯意，自任互
    助會會首，並冒用王玉芬之名義，召集甲○○等人成立民間
    互助會，使甲○○等其餘真正參與合會之會員，誤認王玉芬
    同為互助會會員，會首及會員共19會（含前開虛構之人頭會
    員），每會會款為新臺幣（下同）2萬元，會期自民國94年
    12月25日起至96年6月25日止，共計19會，於每月25日下午7
    時許（後又改為每月26日下午7時許開標），定期在丙○○
    位於臺中縣大甲鎮○○街157號住處開標，採內標制，會員
    如欲競標者，即將姓名及所欲出之標息書寫於標單上參與投
    標，以會員在標單上填載之標息較高者得標，除已得標會員
    對丙○○有按期繳納互助會款之義務外，尚未得標之活會會
    員應將2萬元扣除該期得標會員所出標息之餘額，繳交給丙○○。詎丙○○因經濟狀況不佳，竟基於意圖為自己不法之
    所有及行使偽造準私文書之概括犯意：
  (一)於95年1月25日（即第2會時），在前開住處，利用會員間不
    盡相識之機會，以虛構之人頭會員「王玉芬」之名義，偽造
    「王玉芬」之署押及偽填標息「4,000元」，而偽造成表示
    「王玉芬以4,000元之標息參與競標」等文意之準私文書之
    標單1紙並提出行使，一舉得標，足生損害於遭冒標者及其
    他活會會員，致除會首丙○○、盧秀鳳（盧秀鳳即盧美鳳，
    為丙○○之婆婆，此部分親屬間詐欺取財未據告訴，且公訴
    意旨亦認其為人頭會員，非在詐欺取財起訴範圍內）及遭冒
    名之「王玉芬」以外之活會會員李麗美、李麗華（2會）、
    丁○○（2會）、林小玲、王雅慧、乙○、郭鴻麟、王素琳
    （詹佩旋以王素琳之名義參加互助會）、辛成祥、甲○○、
    張麗美、翁志銘、施芝羽（2會）等16會活會會員均陷於錯
    誤各交付16,000元之會款予丙○○，丙○○因而共詐得256,
    000元（起訴書誤載為詐得20餘萬元）。
  (二)於95年5月25日（起訴書誤載為95年5月27日，即第6會時）
    ，在前開住處，利用會員間不盡相識之機會，冒用「王素琳
    」之名義（該會係詹佩旋以王素琳之名義參加），偽造「王
    素琳」之署押及偽填標息「5,000元」，而偽造成表示「王
    素琳以5,000元之標息參與競標」等文意之準私文書之標單1
    紙並提出行使，一舉得標，足生損害於遭冒標者及其他活會
    會員，致除會首丙○○、死會會員及遭冒名之「王素琳」以
    外之活會會員李麗華（2會）、丁○○（2會）、林小玲、王
    雅慧、乙○、郭鴻麟、辛成祥、甲○○、張麗美、施芝羽（
    2會）等13會活會會員均陷於錯誤，各交付15,000元之會款
    予丙○○，丙○○因而共詐得195,000元（訴書誤載為詐得
    20餘萬元）。
二、丙○○復明知自己資金周轉困難，且其召集互助會之會員人
    數仍有不足，竟承前意圖為自己不法所有之概括犯意，自任
    互助會會首，並冒用郭鴻麟之名義，召集陳美玉等人成立民
    間互助會，使陳美玉等其餘真正參與合會之會員，誤認郭鴻
    麟同為互助會會員，會首及會員共29會（含前開虛構之人頭
    會員），每會會款為1萬元，會期自94年7月15日起至96年11
    月15日止，共計29會，於每月15日下午8時許，定期在丙○○位於臺中縣大甲鎮○○街157號住處開標，採內標制，會
    員如欲競標者，即將姓名及所欲出之標息書寫於標單上參與
    投標，以會員在標單上填載之標息較高者得標，除已得標會
    員對丙○○有按期繳納互助會款之義務外，尚未得標之活會
    會員應將1萬元扣除該期得標會員所出標息之餘額，繳交給
    丙○○。詎丙○○因經濟狀況不佳，竟基於意圖為自己不法
    之所有及行使偽造準私文書之概括犯意：
  (一)於94年10月15日（即第4會時），在前開住處，利用會員間
    不盡相識之機會，以虛構之人頭會員「郭鴻麟」之名義，偽
    造「郭鴻麟」之署押及偽填標息「4,100元」，而偽造成表
    示「郭鴻麟以4,100元之標息參與競標」等文意之準私文書
    之標單1紙並提出行使，一舉得標，足生損害於遭冒標者及
    其他活會會員，致除會首丙○○、死會會員及遭冒名之「郭
    鴻麟」以外之蘇珮縈、蘇鳳雪、李麗華、丁○○、施芝羽（
    3 會）、董壽堯（2會）、乙○、劉育秀、陳怡亭、廖貞貽
    、陳美玉、陳湘湄、莊雅婷、蕭紹耀（起訴書誤載為王勝鈺
    ）、蔡秀丹、鐘啟彬、洪國銓、洪玉萍、陳坤忠、陳碧雲、
    林尚毅（2會）等25會活會會員均陷於錯誤，各交付5,900元
    之會款予丙○○，丙○○因而共詐得147,500元（起訴書誤
    載為詐得20餘萬元）。
  (二)於95年4月15日（即第10會時），在前開住處，利用會員間
    不盡相識之機會，冒用陳美玉之名義，偽造「陳美玉」之署
    押及偽填標息「4,800元」，而偽造成表示「陳美玉以4,800
    元之標息參與競標」等文意之準私文書之標單1紙並提出行
    使，一舉得標，足生損害於遭冒標者及其他活會會員，致除
    會首丙○○、死會會員及遭冒名之「陳美玉」以外之活會會
    員之蘇珮縈、蘇鳳雪、李麗華、丁○○、施芝羽（2會）、
    董壽堯（2會）、乙○、劉育秀、莊雅婷、蕭紹耀（起訴書
    誤載為王勝鈺）、蔡秀丹、鐘啟彬、洪國銓、洪玉萍、陳坤
    忠、林尚毅（2會）等19會活會會員均陷於錯誤，各交付5,2
    00元之會款予丙○○，丙○○因而共詐得98,800元（起訴書
    誤載為詐得20餘萬元）。
三、案經甲○○、乙○、丁○○訴由臺灣臺中地方法院檢察署檢
    察官偵查起訴。
    理  由
壹、程序方面：
一、按被告以外之人於偵查中向檢察官所為陳述，除顯有不可信
    之情況者外，得為證據，刑事訴訟法第159條之1第2項定有
    明文。偵查中對被告以外之人（包括證人、鑑定人、告訴人
    、被害人及共同被告等）所為之偵查筆錄，或被告以外之人
    向檢察官所提之書面陳述，性質上均屬傳聞證據。惟現階段
    刑事訴訟法規定檢察官代表國家偵查犯罪、實施公訴，依法
    其有訊問被告、證人及鑑定人之權，證人、鑑定人且須具結
    ，而實務運作時，檢察官偵查中向被告以外之人所取得之陳
    述，原則上均能遵守法律規定，不致違法取供，其可信度極
    高，職是，被告以外之人前於偵查中已具結而為證述，除反
    對該項供述得具有證據能力之一方，已釋明「顯有不可信之
    情況」之理由外，不宜以該證人未能於審判中接受他造之反
    對詰問為由，即遽指該證人於偵查中之陳述不具證據能力。
    且所謂不可信性情況，法院應審酌被告以外之人於陳述時之
    外在環境及情況，例如：陳述時之心理狀況、有無受到外力
    干擾等，以為判斷之依據。本件證人甲○○、詹佩旋、郭鴻
    麟等人於檢察官偵查中，以證人之身分陳述，經告以具結義
    務及偽證處罰後，於命證人朗讀結文後具結，其等係於負擔
    偽證罪之處罰心理下證述，並以具結擔保其供述之真實性，
    又無受其他不當外力干擾之情形，其等未曾提及檢察官在偵
    查時有不法取供之情形，依上說明，其等於偵查中之證言自
    均具有證據能力。
二、次按被告以外之人（包括證人、鑑定人、告訴人、被害人及
    共同被告等）於審判外之陳述雖不符刑事訴訟法第159條之1
    至之4等4條之規定，而經當事人於審判程序同意作為證據，
    法院審酌該言詞陳述或書面陳述作成時之情況，認為適當者
    ，亦得為證據；當事人、代理人或辯護人於法院調查證據時
    ，知有刑事訴訟法第159條第1項不得為證據之情形，而未於
    言詞辯論終結前聲明異議者，視為有前項之同意，同法第15
    9條之5定有明文。立法意旨在於傳聞證據未經當事人之反對
    詰問予以核實，原則上先予排除。惟若當事人已放棄反對詰
    問權，於審判程序中表明同意該等傳聞證據可作為證據；或
    於言詞辯論終結前未聲明異議，基於尊重當事人對傳聞證據
    之處分權，及證據資料愈豐富，愈有助於真實發見之理念，
    且強化言詞辯論主義，使訴訟程序得以順暢進行，上開傳聞
    證據亦均具有證據能力。本件證人乙○、丁○○、盧秀鳳固
    曾於警詢中為陳述，其性質雖屬傳聞證據，惟查無符合同法
    第159條之1至之4等前4條之情形，其等所為之上開警詢筆錄
    內容，業經本院審理時予以提示並告以要旨，且各經檢察官
    及被告等人表示意見。當事人已知上述筆錄乃傳聞證據，且
    均未於言詞辯論終結前對該筆錄內容聲明異議，依上開規定
    ，是其等於警詢中之證言已擬制同意其有證據能力，本院審
    酌上開筆錄作成時，較無人情施壓或干擾，亦無不當取供之
    情形，認為以之作為本案之證據亦屬適當，是其等於警詢中
    之證言自具有證據能力。
貳、實體方面：
一、上開犯罪事實，業據被告丙○○坦承不諱，並經證人乙○、
    丁○○於警詢中、證人甲○○、詹佩旋、郭鴻麟於偵查中及
    證人盧秀鳳於原審審理中證述明確，且有合會會單5紙在卷
    可參（見96年度偵字第22026號卷第26至第30頁），是本件
    事證明確，被告犯行堪予認定。
二、關於比較新舊法：
    被告行為後，刑法於94年2月2日修正公布、刑法施行法於95
    年6月14日修正公布、罰金罰鍰提高標準條例於95年5月17日
    修正公布，並均於95年7月1日施行，關於本案應適用之新、
    舊法，茲比較如下：
  (一)刑法第2條第1項規定，係規範行為後法律變更所生新舊法律
    比較適用之準據法，於95年7月1日刑法施行後，應適用刑法
    第2條第1項之規定，為「從舊從輕」之比較（最高法院95年
    5月23日第8次刑事庭會議決議第1點第1項參照）。
  (二)關於牽連犯之規定，被告犯一罪而其方法或結果之行為犯他
    罪名者，依修正前刑法第55條後段之規定，應從一重處斷，
    論以一罪；惟修正後之刑法業已刪除牽連犯之規定，而應以
    數罪併罰予以論處。比較新舊法結果，自以行為時舊法之規
    定有利於被告，自應適用舊法之規定，亦即仍依修正前刑法
    牽連犯之規定論處。
  (三)刑法第56條連續犯之規定，業於94年2月2日修正公布刪除，
    並於95年7月1日施行，則被告之犯行，因行為後新法業已刪
    除連續犯之規定，此刪除雖非犯罪構成要件之變更，但顯已
    影響行為人刑罰之法律效果，自屬法律有變更，依新法第2
    條第1項規定，比較新、舊法結果，仍應適用較有利於被告
    之行為時法律即舊法論以連續犯（最高法院95年第8次刑事
    庭會議決議參照）。
  (四)法定刑中罰金刑部分：刑法第33條第5款業經修正公布，修
    正後刑法第33條第5款規定「罰金：新臺幣一千元以上，以
    百元計算之」，與修正前刑法第33條第5款規定「罰金：（
    銀元）一元以上」不同。比較修正前後之罰金刑輕重，該罰
    金刑之最低刑度於修法後已有加重，故以95年7月1日修正公
    布施行前之刑法規定較有利於被告，依刑法第2條第1項前段
    規定，本案刑法第339條第1項詐欺取財罪關於「或科或併科
    一千元以下罰金」之法定罰金刑部分，自應適用行為時之法
    律（修正前刑法第33條第5款）決定其罰金部分之最低刑。
  (五)按刑法施行法第1條之1之立法理由謂「刑法二十四年施行後
    ，為解決國民所得經濟水準已大幅提昇問題，有關罰金罰鍰
    倍數之調整及銀元與新臺幣之折算標準，訂有罰金罰鍰提高
    標準條例及現行法規所定貨幣單位折算新台幣條例，除罰金
    以一銀元折算三元新臺幣外，並將七十二年六月二十六日以
    前修正之刑法部分條文罰金數額提高為十倍，其後修正者則
    不再提高倍數，亦即刑法分則各罪罰金數額視為前開情形分
    別提高三十倍或三倍，考量新修正刑法施行後，不再適用現
    行法規所定貨幣單位折算新台幣條例，為使罰金數額趨於一
    致，避免衍生新舊法比較適用問題，以緩和實務適用法律之
    衝擊，爰於不變動罰金數額之前提下，規定第二項如上」。
    是本案關於刑法第339條第1項詐欺取財罪之法定刑罰金提高
    標準部分（即罰金刑最高部分），逕依刑法施行法第1條之1
    第2項規定，不生新舊法比較。
  (六)依刑法第2條第1項規定為新舊刑法比較時，應就罪刑有關之
    共犯、未遂犯、連續犯、想像競合犯、牽連犯以及累犯加重
    、自首減輕、暨其他法定加減原因（如身分加減）與加減例
    等一切情形，綜其全部之結果，而為比較，再適用有利於行
    為人之法律處斷，而不得一部割裂分別適用不同之新舊法（
    最高法院24年上字第4634號判例意旨、95年第8次刑事庭會
    議決議第1點第4項參照）。經綜合比較新、舊法之結果，以
    被告行為時之舊法較有利於被告，依刑法第2條第1項前段規
    定，是本案自應一體適用被告行為時之法律即修正前刑法第
    33條第5款、第55條後段、第56條之規定。
  (七)本件被告犯罪時，刑法第55條規定：「一行為而觸犯數罪名
    者，從一重處斷」，被告行為後，95年7月1日修正施行之刑
    法第55條規定：「一行為而觸犯數罪名者，從一重處斷。但
    不得科以較輕罪名所定最輕本刑以下之刑。」修正後關於但
    書之規定，僅係想像競合犯科刑之限制，為法理之明文化，
    非屬法律變更，對於想像競合犯之認定及科刑，並不生任何
    影響，自不生新舊法比較之問題，應依一般法律適用原則，
    適用裁判時刑法第55條之規定（參見最高法院95年11月7日
    95年度第21次刑事庭會議）。
  (八)關於易科罰金部分：
  (1)最高法院95年5月23日95年度第8次刑事庭決議認為易服勞役
    、易科罰金、數罪併罰之定執行刑於法律修正時，均應為新
    舊法有利不利之比較，又依現在仍有效之最高法院24年上字
    第4634號判例及95年度第8次刑事庭會議決議，就應綜合比
    較及一體適用之範圍，仍均未將易刑處分（即易服勞役、易
    科罰金）及數罪併罰之定執行刑納入綜合比較及一體適用之
    範圍，故本院認易刑處分（即易服勞役、易科罰金）及數罪
    併罰之定執行刑，雖應比較新舊法，但並無應與本刑論罪科
    刑之規定一體適用之必要，應另行單獨予以比較適用，此觀
    諸倘被告犯二罪，其中一罪經比較後應適用新法，另一罪經
    比較後應適用舊法時，根本不可能依一體適用原則直接適用
    新法或舊法定應執行刑自明。
  (2)關於易科罰金部分：被告行為後，刑法第41條第1項前段關
    於易科罰金折算標準之規定，業於94年2月2日修正公布，並
    於95年7月1日施行，由「犯最重本刑為五年以下有期徒刑以
    下之刑之罪，而受六個月以下有期徒刑或拘役之宣告，因身
    體、教育、職業、家庭之關係或其他正當事由，執行顯有困
    難者，得以一元以上三元以下折算一日，易科罰金。」修正
    為「犯最重本刑為五年以下有期徒刑以下之刑之罪，而受六
    個月以下有期徒刑或拘役之宣告者，得以新臺幣一千元、二
    千元或三千元折算一日，易科罰金。」應依刑法第2條第1項
    規定，適用最有利於行為人之法律（最高法院95年5月23日
    第8次刑事庭會議決議第3點第2項參照）。而修正前刑法第
    41條第1項前段之易科罰金折算標準，依修正刪除前之罰金
    罰鍰提高標準條例第2條規定，應就其原定數額提高為一百
    倍折算一日，並依現行法規所定貨幣單位折算新臺幣條例第
    2條規定，以新臺幣元之三倍折算之，亦即，修正前刑法第
    41條第1項前段之易科罰金折算標準，應以銀元三百元即新
    臺幣九百元折算為一日，經比較新、舊法結果，應以被告行
    為時之法律即舊法較有利於被告。是本案自應適用被告行為
    時之法律即修正前刑法第41條第1項前段、修正前罰金罰鍰
    提高標準條例第2條規定，併諭知易科罰金之折算標準。
三、論罪科刑：
  (一)按偽造他人名義之標單，如僅記載會員姓名或競標之利息數
    額，別無其他之記載，若非依民間互助會之習慣，尚無從依
    其記載之內容，辨識其文義，並不具備私文書之形式至明，
    應屬刑法第220條第1項規定於紙上之文字，依習慣足以為表
    示其用意證明之準私文書（最高法院87年度臺非字第12號判
    決意旨參照）。又互助會之標單，寫有標息及標會者之署名
    ，依習慣係表示投標會款之私文書，為刑法第220條第1項之
    準私文書（最高法院82年度台上字第217號判決參照）。是
    核被告所為，係犯刑法第216條、第220條第1項、第210條之
    行使偽造準私文書罪及同法第339條第1項之詐欺取財罪（被
    告所犯刑法第216條、第220條第1項、第210條之行使偽造準
    私文書罪部分，業經原審公訴蒞庭檢察官於原審審理時當庭
    補充敘明，見原審卷第34頁，應認已起訴）。
  (二)被告偽造「王玉芬」、「王素琳」、「郭鴻麟」、「陳美玉
    」之署押於標單上，為偽造標單準私文書之部分行為，且偽
    造準私文書之低度行為，為行使之高度行為所吸收，不另論
    罪。被告先後冒用「王玉芬」、「郭鴻麟」、「王素琳」、
    「陳美玉」名義得標向其餘活會會員收取會款，各均同時使
    活會會員受害，係以一行為觸犯數詐欺取財罪名，各應依想
    像競合犯之規定，從一重處斷。被告多次行使偽造準私文書
    及詐欺取財犯行，所為均時間緊接，觸犯構成要件相同之罪
    ，顯均係基於概括犯意反覆為之，均為連續犯，應依修正前
    刑法第56條之規定各論以一罪，並均加重其刑。被告所犯上
    開連續行使偽造準私文書罪與連續詐欺取財罪間，有方法、
    結果之牽連關係，為牽連犯，應依修正前刑法第55條後段規
    定，從較重之行使偽造準私文書罪處斷。
  (三)又刑法第210條之偽造私文書罪，以無製作權人而捏造他人
    名義製作該文書為構成要件，如行為人對於此種文書本有製
    作權，縱令其製作之內容虛偽，亦難論以該條之罪。又我國
    民間互助會，係由會首招募會員參加而成立，並由會首製作
    會單（互助會簿），記載會員姓名及相關事項，交由會員收
    執以為憑信，會單上所列會員姓名，僅在識別會員為何人，
    而非表示會員本人簽名之意思，尚與所謂之署押有間，故會
    首在其有權製作之會單（互助會簿）上縱有虛列他人姓名為
    會員，乃屬內容不實，並非冒用他人名義製作，不能論以刑
    法第210條之偽造私文書罪（參見最高法院92年度台上字第7
    219號判決），併此敘明。
四、原審認被告犯行事證明確，予以論罪科刑，固非無見，惟查
    ，科刑之判決書，其主文、事實與理由必須互相一致，否則
    即屬判決理由矛盾之違法。原判決認定被告並無冒用「盧美
    鳳」（即盧秀鳳以「盧美鳳」名義參加之互助會）之名義標
    會詐取會款之行為，惟原判決於理由欄又認為對盧秀鳳行使
    偽造準私文書部分，依刑事訴訟法第267條規定，為起訴效
    力所及，而一併審酌等語（見原判決第5頁倒數第3行至第1
    行、第6頁第1行），原判決就此部分事實之認定與理由之說
    明，並不相符，自有未洽。檢察官上訴意旨據此指摘原判決
    不當，為有理由，原判決既有前揭可議之處，自屬無可維持
    ，應由本院將原判決予以撤銷改判。爰審酌被告為圖不法利
    益，虛構部分人頭會員藉以召集互助會，博取其他會員信任
    詐取會款後，再冒用會員名義填載標單參與投標，得標後向
    不知情之活會會員詐取會款，詐得之會款金額共697,300元
    ，犯罪所生危害非輕，犯罪後迄未與所有被害活會會員達成
    民事和解，惟念其犯罪手段平和、犯後坦承犯行，態度尚佳
    等一切情狀，仍量處有期徒刑10月，以資懲儆。又被告行為
    後，中華民國96年罪犯減刑條例於96 年7月4日公布，於同
    年月16日施行，查被告所為上揭犯罪時間係在96年4月24日
    以前，合於減刑條件，應依中華民國96 年罪犯減刑條例第2
    條第1項第3款之規定，減其宣告刑2分之1。另被告所犯行使
    偽造準私文書罪，為最重本刑5年以下有期徒刑之罪，其所
    宣告之刑經本院依中華民國96年罪犯減刑條例第2條第1項第
    3款，減其宣告刑2分之1後，為有期徒刑6個月以下之刑度，
    爰依中華民國96年罪犯減刑條例第9條及修正前刑法第41條
    第1項之規定，併諭知易科罰金之折算標準。至被告以「王
    玉芬」、「王素琳」、「郭鴻麟」、「陳美玉」等名義偽造
    之標單，雖係被告所有並供犯本案犯罪所用之物，然被告供
    承開標後隨即將該標單丟棄（見原審卷第24頁），足見被告
    所偽造之上開標單均已滅失，爰不予宣告沒收。而各該偽造
    標單上之「王玉芬」、「王素琳」、「郭鴻麟」、「陳美玉
    」偽造署押各1枚，因該標單皆已滅失亦隨之不存在，自無
    從依刑法第219條規定為沒收之宣告。
五、不另為無罪諭知之部分：
  (一)公訴意旨另以：被告於95年2月25日，在前開地點，利用會
    員間不盡相識之機會，向其他會員訛稱係盧美鳳得標，冒用
    盧美鳳名義，以標息6000元得標，致其餘活會會員均陷於錯
    誤，而交付活會會款予丙○○，而詐得20餘萬元，因認被告
    此部分另涉犯詐欺取財及行使偽造準私文書罪嫌等語（被告
    涉犯刑法第216條、第220條第1項、第210條之行使偽造準私
    文書罪嫌部分，業經原審公訴蒞庭檢察官於原審審理時當庭
    補充敘明，見原審卷第34頁，應認已起訴）。
  (二)按犯罪事實應依證據認定之，無證據不得認定犯罪事實，刑
    事訴訟法第154條第2項定有明文。所謂犯罪事實之證據，係
    指足以認定被告確有犯罪行為之積極證據而言，該項證據且
    須適合被告犯罪事實之認定，始得採為斷罪資料（最高法院
    29年上字第3105號、53年台上字第2750號判例參照）。訊據
    被告堅決否認此部分之犯行，辯稱：盧美鳳係伊婆婆盧秀鳳
    ，該會確係盧美鳳入會並得標，得標後，伊婆婆就將會錢給
    伊用，並由伊來繳死會的會錢等語。
  (三)經查，證人盧秀鳳於警詢中證稱：「我於95年2月份（第3期
    ）有標取會款，丙○○原要拿給我30餘萬標取會款，但因我
    見有人向她討債，所以我就主動告訴她說，你將我先前所繳
    的會錢還我，其餘的會錢妳就拿去支用，而往後我的會款丙○○就要幫我繳清。」、「（問：你於95年2月份後《第3期
    》是否同意《或授權》丙○○代為標會？）因我見有人向丙○○討錢，我心理很難過，就主動向丙○○表示要標會。」
    、「（問：你於95年2月份後《第3期》，是否將互助會事務
    委由丙○○處理？）我於95年2月份後《第3期》，就將互助
    會事務委由丙○○處理。」等語（見原審卷第16頁），證人
    盧秀鳳於原審審理中證稱：伊有於94年12月底參加伊媳婦的
    會，一會2萬元，在大約2月份的時候得標，標息6,000元，
    伊因為看到伊媳婦欠人家錢，就將標到的會錢扣掉所繳的會
    錢後，交給被告使用去清償債務，以後並由被告負責繳死會
    的會款，會單上的盧美鳳是伊的偏名等語（見原審卷第34頁
    背面至第35頁背面），核證人盧秀鳳所證述之情節與被告上
    開所辯解之情節相符，且證人盧秀鳳於原審既經具結後陳述
    ，其當無甘冒偽證之風險，而故為虛偽陳述之理，足認證人
    盧秀鳳應有參加前開合會並參與得標，此部分尚難認為係被
    告所冒標。又證人盧秀鳳於原審證稱其之偏名為盧美鳳，並
    以此偏名參加互助會等語（見原審卷第35頁背面），證人盧
    秀鳳於原審蒞庭檢察官反詰問以何名義跟會，證人盧秀鳳證
    稱：「用我自己的名字，就是我外號的名字，我也忘記了。
    」等語（見原審卷第35頁），證人盧秀鳳於原審並證稱其不
    識字等語（見原審卷第35頁背面），參酌證人盧秀鳳現為66
    歲之人，又不識字，其於原審證稱忘記使用何名字參加互助
    會，並不違背經驗法則，尚難據此認定證人盧秀鳳之證述不
    實在。故公訴人此部分所舉證據尚嫌不足，無法證明被告確
    有冒用盧美鳳名義標取會款之行使偽造準私文書及詐欺取財
    犯行，惟公訴意旨認此部分與前開被告經論罪科刑之行使偽
    造準私文書及詐欺取財之犯行有修正前刑法連續犯或牽連犯
    之裁判上一罪關係，爰不另為無罪之諭知。原審法院就被告
    此部分被訴之犯嫌依法不另為被告無罪之諭知，經核並無不
    合。檢察官提起上訴，仍執原有證據認被告就此部分涉犯行
    使偽造準私文書及詐欺取財之罪嫌，惟並未提出其他足以論
    罪之證據，自仍應認此部分不能證明被告犯罪，檢察官指摘
    原審判決此部分不當，求予撤銷，為無理由。
據上論斷，應依刑事訴訟法第369條第1項前段、第364條、第299
條第1項前段，刑法第2條第1項前段、刑法第216條、第210條、
第220條第1項、第339條第1項、修正前刑法第56條、第55條後段
、刑法第55條、修正前刑法第41條第1項前段，修正刪除前罰金
罰鍰提高標準條例第2條，現行法規所定貨幣單位折算新臺幣條
例第2條，中華民國96年罪犯減刑條例第2條第1項第3款、第7條
、第9條，判決如主文。
本案經檢察官戊○○到庭執行職務。
中    華    民    國    97    年    7     月    17    日
            刑事第十一庭  審判長法  官  陳  朱  貴
                                法  官  郭  同  奇
                                法  官  胡  文  傑
上列正本證明與原本無異。
如不服本判決應於收受送達後十日內向本院提出上訴書狀，其未
敘述上訴之理由者並得於提起上訴後十日內向本院補提理由書（
均須按他造當事人之人數附繕本）。
                                書記官   蔡  嘉  萍
中    華    民    國    97    年    7    月     17   日
附錄：
刑法第210條：
偽造、變造私文書，足以生損害於公眾或他人者，處五年以下有
期徒刑。
刑法第216條：
行使第二百十條至第二百十五條之文書者，依偽造、變造文書或
登載不實事項或使登載不實事項之規定處斷。
刑法第339條第1項：
意圖為自己或第三人不法之所有，以詐術使人將本人或第三人之
物交付者，處五年以下有期徒刑、拘役或科或併科一千元以下罰
金。


司法院資訊處製作；財團法人民間司法改革基金會備份。
